臺灣高等法院民事判決
109年度上字第1427號
上  訴  人  王鳳華  
訴訟代理人  王東山律師
複 代理 人  許富雄律師
被 上訴 人  余順德  
訴訟代理人  高威翔  
上列當事人間請求損害賠償事件，上訴人對於中華民國109年9月
15日臺灣基隆地方法院108年度訴字第439號第一審判決提起上訴
，本院於110年2月3日言詞辯論終結，判決如下：
    主      文
上訴駁回。
第二審訴訟費用由上訴人負擔。
    事實及理由
壹、程序方面：
一、按訴之變更或追加，非經他造同意，不得為之；但擴張或減
    縮應受判決事項之聲明者，不在此限，民事訴訟法第446條
    第1項、第255條第1項第3款定有明文。上訴人上訴聲明原請
    求被上訴人給付新臺幣（下同）459萬6641元本息（見本院
    卷第25頁），嗣於本院審理中減縮聲明為請求438萬3926元
    本息（見本院卷第102頁），核與前揭規定相符，應予准許
    。　
二、本於道路交通事故有所請求而涉訟者，雖經民國110年1月22
    日修正生效之民事訴訟法第427條第2項第11款規定，不問其
    標的金額或價額一律適用簡易程序，但本件係修正前已繫屬
    之事件，並曾經原法院為終局判決，依民事訴訟法施行法第
    4之1條第2項規定，本院審理程序仍適用修正前規定，附此
    敘明。
貳、實體方面：
一、上訴人主張：被上訴人於106年9月5日下午3時14分，飲酒後
    駕駛自小客車，沿基隆市○○區○○路往○○方向行駛，行經該路
    段與○○街劃設有倒三角形讓路標線之無號誌交岔路口（下稱
    系爭路口），支線道未暫停讓幹道車先行，貿然通過上開路
    口（下稱系爭行為），與沿○○街往○○商工方向行駛，由伊騎
    乘之機車發生碰撞，致伊人車倒地（下稱系爭事故），伊受
    有頭部外傷、左後腦腫、左臉挫傷、右臉瘀血、左肩挫傷、
    右手肘挫傷、右足挫傷、左腳踝挫傷、右手第1指他閉鎖性
    骨折、右側牙齒斷裂、左側第3、4、5根肋骨骨折、車禍導
    致頸部軟骨突出引發神經壓迫性病變、頸椎第5、6、7節椎
    間盤突出、完全嗅覺喪失等傷害，因此受有醫療費用50萬49
    21元、看護費用32萬元、工作損失75萬9005元及非財產上損
    害280萬元等損害，得請求被上訴人賠償等情。爰依民法第1
    91條之2、第184條第1項、第2項規定，求為命被上訴人給付
    438萬3926元，及自刑事附帶民事起訴狀繕本送達翌日（107
    年5月15日）起算法定遲延利息之判決（原審就此部分為上
    訴人敗訴之判決，上訴人不服，提起上訴。其餘未繫屬本院
    部分，不予贅述）。於本院之上訴聲明為：㈠原判決關於駁
    回上訴人下列第㈡項之訴部分，及該部分假執行之聲請均廢
    棄。㈡被上訴人應再給付上訴人438萬3926元，及自107年5月
    15日起至清償日止，按週年利率5％計算之利息。㈢願供擔保
    ，請准宣告假執行。
二、被上訴人則以：上訴人之頸椎第6、7節椎間盤突出，與系爭事故無關，上訴人不得請求治療該疾病所需之醫療及看護費用；上訴人未受無法工作之損失，請求之非財產上損害亦屬過高；上訴人無照騎乘機車行經無號誌交岔路口，未減速慢行，且未作隨時停車之準備，就系爭事故之發生與有過失；上訴人已受領汽車強制責任保險理賠金21萬7969元，另伊已給付上訴人60萬8000元，均應予扣除等語，資為抗辯。　　
三、被上訴人因系爭行為致上訴人受有頭部外傷、左後腦腫、左
    臉挫傷、右臉瘀血、左肩挫傷、右手肘挫傷、右足挫傷、左
    腳踝挫傷、右手第1指他閉鎖性骨折等傷害，涉犯過失致重
    傷害罪，經原法院107年度交易字第71號刑事判決，判處有
    期徒刑5月，如易科罰金，以1000元折算一日，並經本院108
    年度交上易字第342號刑事判決上訴駁回而確定等情，為兩
    造不爭執之事實（見本院卷第58頁），堪信為真正。上訴人
    請求被上訴人賠償上開損害，則為被上訴人以前詞所拒。茲
    就兩造爭點分別論斷如下：
（一）上訴人遭被上訴人過失撞傷，得請求損害賠償。
    ⒈過失不法侵害他人之權利者，負損害賠償責任；汽車在使
      用中加損害於他人者，駕駛人應賠償因此所生之損害，此
      觀民法第184條第1項前段、第191條之2本文規定自明。
    ⒉被上訴人於106年9月5日下午3時14分，駕駛自小客車，沿
      基隆市○○區○○路往○○方向行駛，行經該路段與○○街劃設有
      倒三角形讓路標線之無號誌交岔路口，支線道未暫停讓幹
      道車先行，貿然通過上開路口，與沿○○街往○○商工方向行
      駛，由被上訴人騎乘之機車發生碰撞，致被上訴人受有頭
      部外傷、左後腦腫、左臉挫傷、右臉瘀血、左肩挫傷、右
      手肘挫傷、右足挫傷、左腳踝挫傷、右手第1指他閉鎖性
      骨折、右側牙齒斷裂、左側第3、4、5根肋骨骨折、車禍
      導致頸部軟骨突出引發神經壓迫性病變、頸椎第5、6節椎
      間盤突出、完全嗅覺喪失等傷害（下合稱為系爭傷害）等
      事實，為被上訴人所不否認（見本院卷第57、60頁），足
      見被上訴人駕駛汽車行經無號誌交岔路口，未暫停讓幹道
      車先行，貿然通過該路口，不慎撞及上訴人騎乘之機車，
      始致上訴人成傷，堪認上訴人係遭被上訴人過失撞傷，自
      得依上開規定請求損害賠償。
（二）上訴人得請求被上訴人賠償支出之醫療、看護等費用及不
      能工作之損失與非財產上之損害。
    ⒈負損害賠償責任者，除法律另有規定或契約另有訂定外，
      應回復他方損害發生前之原狀，債權人並得請求支付回復
      原狀所必要之費用，以代回復原狀；不法侵害他人之身體
      或健康者，對於被害人因此減少勞動能力或增加生活上之
      需要時，應負損害賠償責任；被害人雖非財產上之損害，
      亦得請求賠償相當之金額，此觀民法第213條第1項、第3
      項、第193條第1 項、第195條第1項前段規定甚明。
    ⒉醫療費用部分：
    ⑴上訴人主張因系爭事故受有系爭傷害，陸續至長庚醫療財
      團法人基隆長庚紀念醫院（下稱基隆長庚醫院）、國泰醫
      療財團法人汐止國泰綜合醫院（下稱汐止國泰醫院）、臺
      北榮民總醫院、百福牙醫診所等醫療院所接受治療，支出
      醫療費用合計14萬6806元云云，固提出醫療費用收據為證
      （見原審㈠卷第53至327、333至363頁）。然細繹上開醫療
      費用收據，其中基隆長庚醫院106年9月20日之風濕過敏科
      門診費用100元、同年10月24日之眼科門診費用281元、10
      8年7月22日之「其他費」1450元，要與系爭事故無關，另
      基隆長庚醫院、汐止國泰醫院、臺中榮民總醫院、臺北榮
      民總醫院之證明書費各560元、970元、1560元，乃重複多
      次申請，非屬必要費用，均應予扣除外，其餘醫療費用核
      屬上訴人為回復身體、健康所必要之費用（見原審㈠卷第5
      3至55、59至71、75至93、97至249、253至287、291至311
      、315、319、323、333至341、345至347、351至363頁）
      ，堪認上訴人得請求被上訴人賠償之醫療費用共計14萬18
      85元（計算式：000000－000－000－0000－000－000－0000＝141
      885），逾此範圍之請求，則屬無據，上訴人請求再給付4
      921元，不應准許。
　　⑵上訴人雖主張其因系爭事故受有頸椎第6、7節椎間盤突出
      之傷害，尚需支出醫療費用計50萬元云云。然上訴人於系
      爭事故發生後相隔1年餘，至汐止國泰醫院門診，始發現
      患有頸椎第6、7節椎間盤突出，不能排除係因上訴人自身
      老化、姿勢不良所造成之疾病，另汐止國泰醫院函覆亦略
      稱：外力確實可加速椎間退化或破裂，但臨床上無法判定
      上訴人之頸椎第6、7節椎間盤突出，是否與系爭事故有關
      等詞，有卷附汐止國泰醫院110年1月12日汐管歷字第3612
      號函可稽（見本院卷第96-1頁），則上訴人罹患頸椎第6
      、7節椎間盤突出之原因，能否逕謂係因系爭事故所導致
      ，而非受其他外力因素所造成，尚非無疑。此外，上訴人
      並未提出其他證據，證明其頸椎第6、7節椎間盤突出與系
      爭事故間有相當因果關係，則其請求被上訴人賠償因治療
      頸椎第6、7節椎間盤突出所需之醫藥費計50萬元云云，即
      屬無據，無從准許。
　  ⒊看護費用部分：
    ⑴民事訴訟如係由原告主張權利者，應先由原告負舉證之責
      ，若原告先不能舉證，以證實自己主張之事實為真實，則
      被告就其抗辯事實即令不能舉證，或其所舉證據尚有疵累
      ，亦應駁回原告之請求。
　　⑵上訴人主張其因系爭事故受傷，需聘請看護照顧，請求賠
      償看護費用計54萬6000元云云。查上訴人因系爭事故受有
      多重外傷，自106年9月5日起至同年月7日止至基隆長庚醫
      院急診，該段期間宜有人在旁照顧，另因左側數根肋骨骨
      折，需專人照顧約3個月等情，有基隆長庚醫院109年4月1
      5日長庚院基字第1090450065號函、診斷證明書附卷可稽
      （見原審㈡卷第19頁、㈠卷第365頁），足悉上訴人因系爭
      事故受傷，自106年9月5日起至同年12月7日止，需專人全
      日照顧共計94日；又上訴人為治療頸椎第5、6節椎間盤突
      出，於107年4月25日至汐止國泰醫院住院，於同年月27日
      施行頸椎前融合手術，於同年5月1日出院，術後1個月內
      需他人半日照顧，並宜休養3個月之事實，亦有汐止國泰
      醫院診斷證明書、109年3月17日汐管歷字第3342號函在卷
      為憑（見原審㈠卷第367、633頁），堪認上訴人因系爭事
      故受有頸椎第5、6節椎間盤突出傷害，自107年4月25日起
      至同年6月1日止，需專人半日照顧共計38日；又上訴人聘
      請看護之費用，每日約計2000元乙情，有卷附看護收據可
      佐（見原審㈠卷第369頁），準此計算，上訴人請求之看護
      費用共計22萬6000元範圍內（計算式：2000×94＋1000×38＝
      226000），核屬必要之看護費用，應予准許，逾此範圍之
      請求，上訴人主張上開期間均應按全日費用賠償，請求再
      給付14萬元，則屬無據，應予駁回。
　　⑶上訴人雖主張其因系爭事故受有頸椎第6、7節椎間盤突出 
      之傷害，尚需支出90日之看護費用18萬元云云。然上訴人
      不能證明其頸椎第6、7節椎間盤突出與系爭事故間有相當
      因果關係乙情，業經本院認定如上，則其請求被上訴人賠
      償因治療頸椎第6、7節椎間盤突出所需之看護費用18萬元
      云云，即屬無據，無從准許。
　　⒋不能工作損失部分：
    ⑴上訴人於系爭事故發生後，需專人照顧日常生活3個月，另
      因頸椎第5、6節椎間盤突出，於107年4月25日至汐止國泰
      醫院接受手術治療，於同年5月1日出院，術後宜休養3個
      月等事實，業已析述如前，可知上訴人因系爭傷害，自10
      6年9月5日起至同年12月7日止、107年4月25日起至同年8
      月1日止之期間，須休養而無法工作，因此受有不能工作
      之薪資損失。 　　　
　　⑵被害人因身體健康被侵害而喪失勞動能力所受之損害，其
      金額應就被害人受侵害前之身體健康狀態、教育程度、專
      門技能、社會經驗等方面酌定之，不能以一時一地之工作
      收入為準。本院審酌上訴人於系爭事故發生前職業為體力
      工（見外放基隆市警察局第三分局刑事案件報告書），認
      以上訴人因傷無法工作期間之行政院勞工委員會公告一般
      勞工在通常情形下每月可獲取之基本工資，即106、107年
      度依序為2萬1009元、2萬2000元，作為上訴人無法工作之
      薪資損失計算基準，應屬適當。是以，上訴人因系爭事故
      受傷不能工作之損失共計為13萬6995元（計算式：21009×
      3＋21009×3÷30＋22000×3＋22000×8÷30＝136995），核屬有據
      ，應予准許。逾此範圍，即非有據，應予駁回。
    ⑶上訴人雖主張應以每月薪資3萬2000元、期間共28個月計算
      其薪資損失云云，並舉駿衛保全股份有限公司（下稱駿衛
      公司）行政專員基本資料、基隆長庚醫院診斷證明書為憑
      （見原審㈠卷第371頁、㈡卷第149頁）。惟依駿衛公司董事
      長蔡璧合於原審證述：上訴人前來面試時，談論的月薪3
      萬2000元是指最高可領得的薪資，實際可領薪資仍要看工
      作表現而定。上訴人並沒來公司報到，也沒來見習，公司
      內查無錄取通知書、員工加退保等任何相關資料等語，有
      原審言詞辯論筆錄可稽（見原審㈡卷第155至157頁），堪
      認上訴人尚未正式任職駿衛公司，縱任職後月薪亦非固定
      達3萬2000元。至基隆長庚醫院診斷證明書固記載：「診
      斷：⒈車禍導致頸部軟骨突出引發神經壓迫性病變⒉頭部外
      傷⒊不定時肌腱抽搐；醫囑：需長期藥物及復健治療，有
      長期疼痛後遺症，無法完全痊癒，無法工作」等語（見原
      審㈡卷第149頁），然僅能知悉上訴人需長期藥物及復健治
      療，有長期疼痛後遺症，無法完全痊癒及工作，但導致上
      訴人無法工作之原因究竟為何，則無從查悉，自不能僅憑
      該診斷證明書，即遽謂上訴人係因系爭事故受有傷害，致
      其屆法定退休年齡前均無法工作。職是，上訴人主張應以
      每月薪資3萬2000元、期間共28個月計算其薪資損失，請
      求再賠償75萬9005元云云，並不足採。
　　⒌非財產上損害部分：
      上訴人因系爭事故受有系爭傷害，審酌其為專科畢業，名
      下有不動產等財產，總值約百萬餘元，被上訴人為國中畢
      業，名下有不動產等財產，總值達百萬餘元，業經兩造陳
      明在卷（見外放基隆市警察局第三分局刑事案件報告書）
      ，並有兩造之稅務電子閘門財產所得調件明細表可參（見
      原審限閱卷），及上訴人因系爭傷害所致精神上之痛苦；
      被上訴人過失之程度、賠償數額之負擔等一切情狀，認上
      訴人請求以70萬元賠償非財產上損害之範圍，尚屬適當，
      應予准許，逾此範圍，上訴人請求再賠償280萬元云云，
      則無理由。
（三）上訴人與有過失，應減輕被上訴人之賠償責任。
    ⒈損害之發生或擴大，被害人與有過失者，法院得減輕賠償
      金額或免除之，民法第217條第1項定有明文。又依道路交
      通安全規則第93條第1項第2款規定，機車行經無號誌之交
      叉路口，應減速慢行，作隨時停車之準備。　　
    ⒉觀諸上訴人於警訊時自陳：事故發生前，伊由○○街往○○街
      方向行駛，伊看到前方號誌為綠燈就繼續直行，伊當時沒
      有看到被上訴人車子，發生碰撞時才知道，來不及閃避就
      撞到了等語，及系爭事故之監視器畫面擷圖顯示：上訴人
      騎乘機車、被上訴人駕駛自小客車行駛至系爭路口，雙方
      均未注意岔路口有來車，被上訴人駕駛之自小客車右前側
      車頭與上訴人左前側車身發生碰撞，致上訴人人車倒地（
      見外放基隆市警察局第三分局刑事案件報告書）；系爭事
      故經交通部公路總局臺北區監理所基宜區車輛行車事故鑑
      定會鑑定，認被上訴人駕駛自小客車，行經無號誌岔路口
      ，車道上劃有倒三角形讓路線標示，支道車未注意停讓右
      方幹線車先行，為肇事主因；上訴人駕駛普通重機車，行
      經無號誌岔路口，未減速慢行，未作隨時停車之準備，為
      肇事次因，有該委員會鑑定意見書可稽（見基隆地方法院
      107年度交易字第71號刑事卷第80頁），參互以察，堪認
      上訴人騎乘機車行駛至系爭路口，未減速慢行，亦未作隨
      時停車之準備，致遭被上訴人駕駛之汽車撞倒，對系爭事
      故之發生亦有過失甚明。
  　⒊本院審酌被上訴人駕駛自小客車，行經無號誌岔路口，車
      道上劃有倒三角形讓路線標示，支道車未注意停讓右方幹
      線車先行，且其肇事後呼氣酒精濃度達0.09MG/L，雖未達
      道路交通安全規則第114條所定之行政處罰標準，然客觀
      上顯已影響其駕駛之注意力、反應力及操控力，對系爭事
      故發生之原因力較強；上訴人駕駛普通重機車，行經無號
      誌岔路口，未減速慢行，亦未作隨時停車之準備，為肇事
      次因，對系爭事故發生之原因力較弱，認以上訴人、被上
      訴人分別負擔30%、70％之過失責任為適當。上訴人否認有
      過失，認被上訴人應負全部過失責任云云，尚不足採。
　　⒋基此，上訴人就㈡所列項目，得請求被上訴人賠償之金額，
      應減少為70%，即醫療費用部分9萬9319.5元（計算式：14
      1885×70％＝99319.5）、看護費用部分15萬8200元（計算式
      ：226000×70％＝0000000）、不能工作損失為9萬5896.5元
      （計算式：136995×70％＝95896.5）、非財產上損害賠償為
      49萬元（計算式：700000×70％＝490000），再加計原審已
      判命被上訴人給付之就診交通費用共1萬8914元（計算式
      ：27020×70％＝18914），合計上訴人得請求之賠償總額為8
      6萬2330元。
    ⒌保險人依強制汽車責任保險法規定所為之保險給付，視為
      被保險人損害賠償金額之一部分；被保險人受賠償請求時
      ，得扣除之，強制汽車責任保險法第32條定有明文。上訴
      人自陳因系爭事故受領強制汽車責任保險理賠金21萬7969
      元，另被上訴人已賠償60萬8000元等情，有卷附準備程序
      筆錄可參（見本院卷第58頁），則扣除該賠付金額後，上
      訴人尚得請求之數額，應為3萬6361元（計算式：000000－
      000000－000000＝36361）。  
四、給付無確定期限者，債務人於債權人得請求給付時，經其催
    告而未為給付，自受催告時起，負遲延責任。其經債權人起
    訴而送達訴狀，與催告有同一之效力；又遲延之債務，以支
    付金錢為標的者，債權人得請求依法定利率計算之遲延利息
    ；應付利息之債務，其利率未經約定，亦無法律可據者，週
    年利率為百分之五，民法第229條第2項、第233條第1項前段
    、第203條定有明文。由是而論，上訴人就已支出之費用及
    不能工作之損失與非財產上損害部分，並得請求加付法定遲
    延利息，附此敘明。
五、綜上所述，上訴人依民法第191條之2、第184條第1項前段、
    第193條第1項、第195條第1項前段規定，請求被上訴人賠償
    3萬6361元，並加計自刑事附帶民事起訴狀繕本送達翌日即1
    07年5月15日（見原審交附民卷第3頁），至清償日止，按週
    年利率5%計算之利息，為有理由，應予准許。逾此範圍之請
    求，則屬無據，不應准許。原審就上開不應准許部分，為上
    訴人敗訴之判決，於法尚無不合，上訴人就該部分指摘原判
    決不當，求予廢棄改判，請求再給付438萬3926元本息，為
    無理由，應駁回其上訴。
六、本件事證已臻明確，兩造其餘主張陳述及所提之證據，經本
    院審酌後，認於判決結果無影響，爰不另一一論駁，附此敘
    明。
七、據上論結，本件上訴為無理由。爰依民事訴訟法第449條第1
    項、第78條，判決如主文。　　
中　　華　　民　　國　　110 　年　　2 　　月　　24　　日
                  民事第十六庭  
                        審判長法  官  朱耀平
                              法  官  羅立德
                              法  官  邱育佩
正本係照原本作成。
如不服本判決，應於收受送達後20日內向本院提出上訴書狀，其
未表明上訴理由者，應於提出上訴後20日內向本院補提理由書狀
（均須按他造當事人之人數附繕本）上訴時應提出委任律師或具
有律師資格之人之委任狀；委任有律師資格者，另應附具律師資
格證書及釋明委任人與受任人有民事訴訟法第466條之1第1項但
書或第2項所定關係之釋明文書影本。如委任律師提起上訴者，
應一併繳納上訴審裁判費。
中　　華　　民　　國　　110 　年　　2 　　月　　24　　日

    　　　　　　　　　　　　　書記官  林伶芳